臺灣臺南地方法院刑事判決
111年度訴字第281號
公  訴  人  臺灣臺南地方檢察署檢察官
被      告  黃昆宗




選任辯護人  劉鍾錡律師
(法扶律師)          
上列被告因強盜案件，經檢察官提起公訴（111年度偵字第6300
、6521號），本院判決如下：
    主  文
黃昆宗犯攜帶兇器搶奪未遂罪，處有期徒刑壹年。
    事  實
一、黃昆宗基於意圖為自己不法所有之搶奪犯意，於民國111年3
    月8日4時59分許(監視器錄影畫面標示時間)，進入臺南市○○
    區○○路000號萊爾富超商之永康榮醫店，先至貨架上拿取修
    容剪1支，趁店員黃義耀不備，突然自後以左手環勒黃義耀
    頸部，右手持用上開修容剪指向黃義耀頸部，對黃義耀喝令
    ：「搶劫！把錢拿出來！」等語，黃義耀不從而與之拉扯掙
    脫後，迅至櫃檯內欲取用手機報警，黃昆宗趁隙站在櫃檯前
    將手伸入櫃檯內，翻找財物未果；旋走進櫃檯內，對黃義耀
    喝令恫稱：「把收銀機打開！把錢拿給我！不然我就要傷害
    你！」等語，黃義耀仍不從，黃昆宗見櫃檯上有美工刀1支
    ，改持用美工刀攻擊黃義耀，惟遭黃義耀奮力抵抗奪去美工
    刀，黃昆宗見難以成功搶得財物，遂罷手於同日5時4分許(
    監視器錄影畫面標示時間)離去。嗣黃昆宗步行至同區中華
    路34號臺南市政府警察局永康分局復興派出所自首，經警於
    同日5時13分許逮捕（通知書所載時間)。
二、案經臺南市政府警察局永康分局移送臺灣臺南地方檢察署檢
    察官偵查起訴。
    理  由
壹、證據能力（證據能力之認定） ：
　　本案下列所引具傳聞證據之供述證據，檢察官、被告黃昆宗
    及其辯護人至本院言詞辯論終結前，均同意有證據能力，本
    院審酌該等證據之作成或取得之狀況，並無非法或不當取證
    之情事，亦無顯不可信之情況，復經本院於審理期日就上開
    證據依法踐行調查、辯論之程序，均有證據能力。其餘卷附
    證據，非屬供述證據，皆無傳聞證據之適用，復查無違反法
    定程序取得之情形，且依法提示進行調查，均應有證據能力
    ，合先敘明。
貳、認定犯罪事實所憑之證據及理由：
一、被告坦承下列客觀事實：　　
  ㈠被告於111年3月8日4時59分許進入萊爾富超商永康榮醫店，
    先拿取修容剪自後以左手環勒被害人黃義耀頸部，右手持用
    上開修容剪指向被害人頸部，喝令：「搶劫！把錢拿出來！
    」等語，被害人掙脫後至櫃檯內用手機報警，被告復將手伸
    入櫃檯內翻找財物未果，又走進櫃檯內對被害人喝令：收銀
    機打開，拿錢給我，否則要傷害你等語，被害人不從，被告
    改持櫃檯內之美工刀攻擊，嗣遭被害人奮力抵抗奪去美工刀
    ，被告見未得手，嗣於同日5時4分許離去，前往復興派出所
    等事實。
  ㈡按上開事實，除被告坦承外，核與被害人之指訴相符，復有
    臺南市政府警察局永康分局扣押筆錄、扣押物品目錄表、臺
    南市政府警察局執行逮捕、拘禁告知本人通知書、現場暨蒐
    證照片8張、現場監視器錄影畫面翻拍照片14張（見警卷頁2
    9、頁17至25、頁35至55）及本院監視器勘驗筆錄暨截圖共7
    張（見院卷頁117至118、195至201）等在卷可按，被告上開
    坦承之事實，核與事實相符，堪信為實，先予認定。
二、惟被告否認涉有強盜或搶奪犯行，辯稱：我沒有搶錢的意思
    等語，與辯護人辯護意旨略以：「被告應成立自首；被告不
    成立強盜罪，其雖採強暴手段，經檢視監視影像，被害人對
    被告所施之強暴很容易抗拒、排除危害，絲毫無交出財物給
    被告之意，顯然未遭被告壓制其意思決定之自由，沒有處於
    不能抗拒或顯難抗拒。被告又無不法所有意圖，如劫取財物
    出於他種目的，非出於不法，得成立他罪，仍不能成立強盜
    罪。本案被告實施強暴行為後，未取得財物，並稱要去自首
    ，未逃逸並前往派出所申告犯罪事實，是否有不法所有意圖
    ，應有疑問。被告犯案前不久才出獄，居無定所，身無分文
    ，窮困潦倒，非要強盜取財，聲稱想吃牢飯，應可信」等語
    （見院卷頁149至154、191）。
三、被告雖以上詞置辯，惟查：
  ㈠證人黃義耀於警詢時證稱：「我於今(08)日接近5時許，有
　  中年男客人進店内，進來就選購商品，我當時沒有特別注意
    ，但突然他從我後面勒住我脖子，並拿一把修容剪刀指著我
    的脖子，說（搶劫）並叫我去把錢拿出來，我跟他拉扯掙脫
    後就跑到櫃台，拿起手機報警，當時該男客人跟隨我至櫃台
    ，一直於櫃檯内翻找物品、財物，順手拿了我放在櫃檯使用
    之美工刀，他就突然衝過來拿刀要攻擊我，我右手拿茶葉蛋
    鍋鍋蓋防衛，並抓住他衣領將他往外推擠，之後他就自己離
    開店内稱要去自首。案發過程我覺得生命、身體或自由有遭
    脅迫或威脅，當下我覺得應該可以抗拒。我當時拿起鍋蓋防
    衛並於他亮出美工刀時奮力抵制。」等語（見警卷頁11至12
    ），嗣於本院審理時具結證稱之內容，與上述大致相同，並
    補充：「（問：你有聽到搶劫？）對。（問：他除說搶劫，
    還有其他的話？）沒有。（問：你聽到搶劫時你脖子被勒住
    ？）對。我想要鬆開，推開後有跟他講說為什麼要這樣之類
    的。（問：被告有講什麼話？）他一直說要搶劫，問我錢在
    哪裡。（問：你有說錢在哪裡嗎？）沒有。（問：在影印機
    前拉扯時，你有看到他手上有什麼？）後來我轉正面時，好
    像有看到那把剪刀，到櫃檯那邊我把他搶下來。（問：是你
    搶下來，不是他主動放手？）對。搶下之後他是翻櫃檯下面
    要找錢在哪裡，之後到櫃檯那邊順手拿桌上的美工刀。（問
    ：他越過櫃檯翻找錢時，有說什麼話，或只有在找錢的動作
    ？）他就一邊翻找，一邊問錢在哪裡。（問：後來你走進櫃
    檯發生什麼事情？）走進櫃檯時我就拿起手機要打110。我
    打110之後他就走進櫃檯，我繼續講不要做這種事，不然等
    下報警可能被警察抓走之類的勸說。（問：你有跟他講到報
    警？）對。他沒有講話。他就拿起美工刀。（問：美工刀原
    本放在桌上？）對。之後我就跟他開始拉扯要把美工刀搶過
    來。（問：他只有拿起來，還是有朝向你？）有朝向我。（
    問：當時你美工刀刀片是收出來或是凸出來的？）是有凸出
    來的。（問：美工刀是他在收銀機旁隔板拿的？）對。（問
    ：他拿美工刀指著你拉扯後，你就把刀搶下來？）有。（問
    ：在拉扯過程，你們說什麼？）他叫我不要再打他，他會自
    己去自首。（問：你就放手，沒再拉扯？）他後來就走出去
    。（問：你撥手機有與被告對話，是講什麼？）我叫他不要
    搶劫，離開，我就不會去報警。（問：被告講搶劫的地方第
    一個是在影印機？）對。（問：在收銀機櫃檯你有再叫他不
    要搶劫？）有。（問：回到收銀機櫃檯他是否也有講要搶劫
    ？）有。」等語（見院卷頁163至176）。
　㈡另查被告於警詢時供稱：「我進入店内看到修容剪，我拿取
    修容剪拆開包裝，趁店員背對我，我以左手環過脖子勒住他
    ，並以拿修容剪之右手指著他脖子說搶劫，店員馬上就掙脫
    勸我不要搶劫，我沒有理他，叫店員到櫃檯拿錢，店員往櫃
    台走，我跟著進入看到櫃檯有美工刀就拿著，把刀片伸出來
    與店員對峙，我叫他打開收銀機拿錢給我，不然我要傷害他
    ，店員不配合我有上前拿美工刀攻擊他，但他反抗並搶走美
    工刀，我見搶劫沒法成功，他叫我離開，我就離開超商」等
    語（見警卷頁5）；於偵訊及移審本院時均供稱：「我想要
    搶錢沒有搶到；我為了要有錢可以施用毒品，所以才去超商
    搶財物」、「我想買毒品，我跟店員說搶劫，把錢拿出來。
    其實我也不是真的想買，我想吸毒。」等語（見6300號偵卷
    頁50、6521號偵卷頁102及本院卷頁36、37）。
　㈢綜上：倘被告單純要吃牢飯而無搶錢犯意，於被害人掙脫後
    應係靜待其報警，何需多次向被害人詢問錢在何處？甚至越
    過櫃檯翻找財物，並在被害人走進櫃檯打電話報警並向被告
    勸說後，被告仍拿起美工刀指向被害人，而被告上開於警詢
    、偵訊時之供述為不利於己之陳述，即犯罪動機係為購買毒
    品等情，若非確屬事實，被告不至於虛偽捏造事實陷己於重
    罪之可能，且被告上開於警詢、偵訊時之供述，距離本件案
    發日期較接近，尚未有接觸其他足以影響其供詞真實性因素
    之機會，應認其上開所為不利於己，且與被害人所述相符之
    供述，較為可信。被告於本院審理時方翻異前詞而否認犯行
    ，並不足採。
四、論罪科刑：
　㈠按犯搶奪罪而有刑法第321條第1項各款情形之一者，則應論
    以同法第326條第1項之加重搶奪罪。而刑法第321條第1項第
    3款所謂之「攜帶兇器」，其兇器種類並無限制，凡客觀上
    足以對人之生命、身體、安全構成威脅，具有危險性之兇器
    均屬之，且不以攜帶之初有行兇之意圖為必要（最高法院92
    年度台上字第1847號判決意旨參照）。觀諸卷附之扣案修容
    剪及美工刀照片所示【見警卷第41頁】，該修容剪及美工刀
    刀面均為堅硬金屬製成，刀鋒銳利，供切、削物品等使用，
    在客觀上足對人之生命、身體、安全構成威脅，具危險性可
    供兇器使用，是被告為本件搶奪犯行時所使用之修容剪及美
    工刀各1把，應屬兇器無訛。核被告所為，係犯刑法第326條
    第2項、第1項之攜帶兇器搶奪未遂罪。
  ㈡至於公訴意旨認被告所為，係涉犯刑法第330條第2項、第1項
    之攜帶兇器強盜未遂罪嫌。惟搶奪罪與強盜罪雖同具不法取
    財之意思，然搶奪僅係乘人不備公然掠取，若施用強暴、脅
    迫或他法，使被害人身體上或精神上處於不能抗拒之狀態，
    而取其財物或令其交付者，則為強盜。而強盜罪之所謂「不
    能抗拒」，係指行為人所為之強暴、脅迫等不法行為，就當
    時之具體事實予以客觀之判斷，足使被害人身體上或精神上
    達於不能或顯難抗拒之程度而言（最高法院94年度台上字第
    2266號判決意旨參照）。查被告係突然接近被害人，趁其不
    備之際，以右手持圓頭修容剪抵架住被害人脖子，嗣被害人
    掙脫後，被告於櫃檯時雖拿起美工刀脅迫被害人，而被害人
    在被告為上開行為時，始終持續抵抗未交出財物等情，亦據
    被害人即證人於本院審理時證述明確（見院卷頁163至176）
    ，若被告有意致使被害人不能抗拒，一般會以較便於行兇之
    刀子而非修容剪、美工刀為犯案工具，被害人於本院審理時
    亦證稱當時覺得還有可抵抗的餘地，但如果被告拿槍或比較
    大的刀子，就不一定有勇氣繼續抵抗等語（見院卷頁175至1
    76），足見被害人始終繼續抵抗而未喪失意思自由達不能抗
    拒之程度。按被告雖對被害人施以強暴之手段，惟尚未致使
    被害人不能抗拒或顯難抗拒，與刑法強盜罪之構成要件有別
    ，公訴意旨此部分容有誤會，本院於審理時已當庭諭知並載
    明筆錄，無礙被告之訴訟防禦權，爰依法變更起訴法條如上
    ，改依加重搶奪未遂罪論處。
  ㈢被告已著手於搶奪之犯罪，因被害人抵擋致未能發生犯罪之
    結果而不遂，為未遂犯，爰依刑法第25條第2項規定，按搶
    奪既遂犯之刑減輕之。
  ㈣自首之適用：
　　本件查獲經過，係警員陳政安於111年3月8日4時59分接獲11
    0派案系統派案後，於3至5分鐘內抵達案發萊爾富超商，初
    步詢問被害人後只得知嫌犯特徵，並未得知犯嫌身分，嗣被
    告於同日5時6分自行至派出所承認為本件犯嫌，經被害人於
    萊爾富超商看到警局傳來之被告照片，並確認無誤後，警局
    始知被告確為犯罪之人，後由警員陳政安返所繼續偵辦等情
    ，有證人陳政安於本院具結證述明確（見院卷頁176至182）
    ，復有臺南市政府警察局執行逮捕、拘禁告知本人通知書（
    見警卷頁29）、臺南市政府警察局永康分局111年4月8日南
    市警永偵字第1110207010號函暨檢送警員陳政安製作之職務
    報告1份在卷可按（見院卷頁87至89）。是被告係於具有偵
    查犯罪職權之公務員尚未發覺其為犯人前，主動到派出所向
    警員自首並接受裁判，符合刑法第62條自首之要件，爰依該
    條前段之規定減輕其刑。
  ㈤審酌被告前有多次竊盜、詐欺等前科犯行，不思悛悔，再為
    本件搶奪未遂犯行，並考量其犯罪動機及目的、犯後於本院
    審理時矢口否認犯行，復斟酌被告自述國中肄業，入監前從
    事臨時工，未婚、無小孩，核其智識程度、工作及家庭生活
    狀況等一切情狀，量處如主文所示之刑，以資懲儆。
五、不予沒收之說明：
　　扣案之修容剪、美工刀各1把，係被告自萊爾富超商所取得
    作為犯罪工具，非被告所有，亦非違禁物，爰不宣告沒收，
    附此敘明。
據上論斷，應依刑事訴訟法第299條第1項前段、第300條（本件
依刑事判決精簡原則，僅記載程序法條文），判決如主文。
本案經檢察官蘇烱峯提起公訴，檢察官林容萱到庭執行職務。
中　　華　　民　　國　　111 　年　　6 　　月　　30　　日
               刑事第四庭   審判長法  官  陳本良
　　　　　　　  
                                  法  官  王鍾湄
　　　　　　　　　　　　　　　　　 
                                  法  官  張  菁
以上正本證明與原本無異。
如不服本判決應於收受本判決後20日內向本院提出上訴書狀，並
應敘述具體理由。其未敘述上訴理由者，應於上訴期間屆滿後20
日內向本院補提理由書狀（均須按他造當事人之人數附繕本）「
切勿逕送上級法院」。 
　　　　　　　　　　　　　　　　　書記官  蔡佳玲
中　　華　　民　　國　　111 　年　　6 　　月　　30　　日
附錄本案論罪科刑法條全文：
中華民國刑法第321條：
犯前條第一項、第二項之罪而有下列情形之一者，處6月以上5年
以下有期徒刑，得併科50萬元以下罰金：
一、侵入住宅或有人居住之建築物、船艦或隱匿其內而犯之。
二、毀越門窗、牆垣或其他安全設備而犯之。
三、攜帶兇器而犯之。
四、結夥三人以上而犯之。
五、乘火災、水災或其他災害之際而犯之。
六、在車站、港埠、航空站或其他供水、陸、空公眾運輸之舟、
    車、航空機內而犯之。
前項之未遂犯罰之。 
中華民國刑法第326條
犯前條第1項之罪，而有第321條第1項各款情形之一者，處1年以
上7年以下有期徒刑。
前項之未遂犯罰之。